ACORDAO-COMPLETO-2351790

ACÓRDÃO 3878/2019 ATA 19/2019 - SEGUNDA CÂMARA

VISTOS, relatados e discutidos estes embargos de declaração opostos por Jorge Luiz Silva Mesquita, Nelson Pontes Simas e Telenorte Telecomunicações Comércio e Informática Ltda. - EPP contra o Acórdão 11559/2018-TCU-Segunda Câmara, que negou provimento a recurso de reconsideração interposto contra o Acórdão 1623/2017-TCU-Segunda Câmara.
ACORDAM os ministros do Tribunal de Contas da União, reunidos em sessão da 2ª Câmara, diante das razões expostas pela relatora, e com fundamento nos arts. 32, inciso II, e 34 da Lei 8.443/1992, em:
9.1. conhecer dos embargos de declaração e rejeitá-los;
9.2.  dar ciência desta deliberação aos embargantes e a seus representantes legais, nos termos do art. 179, § 7º, do Regimento Interno/TCU.

Embargos de declaração interpostos contra decisão que negou provimento a recurso de reconsideração contra acórdão que julgou as contas dos responsáveis irregulares, condenou-os em débito e imputou-lhes multas, em razão de prejuízos decorrentes de pagamentos por produtos contratados e não recebidos, conforme relatado pela CGU e em informações oriundas da operação "Galileia" da Polícia Federal.

Segunda Câmara

Companhia Docas do Pará.

3. Embargantes:  Jorge Luiz Silva Mesquita (CPF XXX.754.442-XX), Nelson Pontes Simas (CPF XXX.383.432-XX) e Telenorte Telecomunicações Comércio e Informática Ltda. - EPP (CNPJ 04.206.975/0001-21).

13.1. Ministros presentes: Augusto Nardes (na Presidência), Raimundo Carreiro e Ana Arraes (Relatora).
13.2. Ministro-Substituto convocado: Marcos Bemquerer Costa.

ACORDAO-COMPLETO-2419285

Acórdão 2410/2020 - Plenário

ACORDAO-COMPLETO-2408495

Acórdão 1404/2020 - Plenário

TRF-1

TELENORTE TELECOMUNICAÇÕES COMERCIO E INFORMÁTICA LTDA - EPP E OUTROS

NELSON PONTES SIMAS

ANA ARRAES

ministra Ana Arraes.

Trata-se de embargos de declaração opostos por Jorge Luiz Silva Mesquita (peça 141) , Nelson Pontes Simas (peça 144) e Telenorte Telecomunicações Comércio e Informática Ltda. - EPP (peça 147) , contra o Acórdão 11559/2018-TCU-Segunda Câmara, que negou provimento a recurso de reconsideração interposto contra o Acórdão 1623/2017-TCU-Segunda Câmara. Esse último julgou irregulares suas contas, condenou-os, solidariamente, ao pagamento de R$ 175.834,50 e cominou-lhes multas individuais no valor de R$ 60.000,00.
2.	Foram alegadas omissões, contradições e obscuridades, sintetizadas nos seguintes grupos de alegações:
i) do cerceamento de defesa e do contraditório. Falta de acesso à documentação da Companhia Docas do Pará e da Polícia Federal;
ii) ausência de responsabilidade subjetiva de Jorge Luiz Silva Mesquita e da empresa Telenorte. Ausência de dano ao erário;
iii) da necessária aplicação da dosimetria da pena e especificação de seus critérios;
iv) da desconsideração da personalidade jurídica;
v) da prescrição - da omissão quanto a questão que pode ser conhecida de ofício;
vi) da função exercida por Nelson Pontes Simas quando de sua nomeação para a diretoria de gestão portuária. Da impossibilidade de configuração de responsabilidade ao recorrente;
vii) dos pareceres técnicos jurídicos. Pedido de provas.
3.	Ante as razões expostas, os embargantes requereram:
a) o recebimento da presente peça de embargos declaratórios e a juntada aos autos;
b) que lhe seja ofertado o devido efeito suspensivo;
c) que sejam sanadas as omissões, contradições e obscuridades mencionadas supra;
d) que seja ofertado aos presentes embargos os necessários efeitos infringentes para reformar a decisão no ponto em que condenou os recorrentes;
e) que a representação seja julgada improcedente, por absoluta ausência de respaldo fático e jurídico;
f) caso este Tribunal decida pela manutenção da aplicação da penalidade, que reconheça a impossibilidade de se proceder a desconsideração da personalidade jurídica em desfavor do signatário;
g) caso este Tribunal decida pela manutenção da aplicação do ressarcimento, o que se admite apenas por dever de argumentação, que o importe seja fixado em valor proporcional, sendo o valor atribuído à empresa e seu representante inferior ao dos agentes públicos aqui acusados; 
h) caso este Tribunal decida pela manutenção da aplicação da multa, o que se admite apenas por dever de argumentação, que condene os embargantes à multa no mínimo percentual permitido pelo RI/TCU, por ser este o justo, haja vista a extensão de sua responsabilidade pelo ato cometido.
É o relatório.

Jean Carlos Dias (OAB/PA 6.801), Elísio Augusto Velloso Bastos (OAB/PA 6.803) e outros, representando Telenorte Telecomunicações Comércio e Informática Ltda. - EPP, Jorge Luiz Silva Mesquita e Nelson Pontes Simas; Cristiana Pinho Martins (OAB/PA 9.328), representando Ademir Galvão Andrade.

Não atuou.

TOMADA DE CONTAS ESPECIAL DECORRENTE DE INSPEÇÃO NA COMPANHIA DOCAS DO PARÁ. AÇÃO DE CONTROLE DA CONTROLADORIA-GERAL DA UNIÃO. OPERAÇÃO GALILEIA DA POLÍCIA FEDERAL. CONTRATAÇÃO DE SERVIÇOS DE SEGURANÇA ELETRÔNICA EM PORTOS. EXECUÇÃO PARCIAL DO OBJETO CONTRATADO. IRREGULARIDADE DAS CONTAS. PREJUÍZO AO ERÁRIO. SOLIDARIEDADE. MULTA. EMBARGOS DE DECLARAÇÃO. INEXISTÊNCIA DE CONTRADIÇÕES, OMISSÕES E OBSCURIDADES. TENTATIVA DE REDISCUSSÃO DE MÉRITO. REJEIÇÃO.

TOMADA DE CONTAS ESPECIAL (TCE)

não atuou.

Atendidos os requisitos de admissibilidade estabelecidos nos arts. 32, inciso II, e 34 da Lei 8.443/1992, cabe conhecer dos embargos de declaração opostos por Jorge Luiz Silva Mesquita, Nelson Pontes Simas e Telenorte Telecomunicações Comércio e Informática Ltda. - EPP contra o Acórdão 11559/2018-TCU-Segunda Câmara, que negou provimento a recurso de reconsideração interposto contra o Acórdão 1623/2017-TCU-Segunda Câmara. Esse último julgou irregulares suas contas, condenou-os, solidariamente, ao pagamento de R$ 175.834,50 e cominou-lhes multas individuais no valor de R$ 60.000,00.
2.	A deliberação recorrida apreciou tomada de contas especial instaurada em decorrência de desdobramentos da Operação "Galileia", da Polícia Federal, a partir da qual se constatou a inexecução parcial do Contrato 20/2004, celebrado entre a Companhia Docas do Pará (CDP) e a Telenorte para prestar serviços de segurança eletrônica em portos e terminais.
3.	Para maior clareza, detalho a seguir a composição do débito, de acordo com relatório elaborado pela CGU após inspeção realizada em locais onde deveriam estar instalados os produtos adquiridos:
	Equipamento
	Quantidade
	Preço Contratado (R$) 
	Prejuízo (R$) 

	Câmeras Móveis (o previsto eram 73, constavam 25) 
	48 
	2.029,30
	97.406,40

	Sensor ativo para barreira perimetral (faltavam todos os 280 previstos) 
	280
	420,00
	117.600,00

	Subtotal (itens não localizados) 
	215.006,40

	Câmeras móveis DOME acrescidas ao contrato original pelo 1º termo aditivo
	15
	2.611,46
	 (39.171,90) 

	Prejuízo apurado 
			175.834,50

4.	Os embargantes suscitaram a existência de omissões, contradições e obscuridades na decisão do Tribunal e, em síntese, apresentaram as seguintes alegações: i) houve cerceamento da defesa e do contraditório, em vista da falta de acesso a documentos da Companhia Docas do Pará e da Polícia Federal; ii) ausência de responsabilidade subjetiva de Jorge Luiz Silva Mesquita e da empresa Telenorte e inexistência de dano ao erário; iii) necessidade de aplicação de dosimetria da pena e especificação de seus critérios; iv) inaplicabilidade da desconsideração da personalidade jurídica; v)  omissão quanto ao conhecimento de ofício da prescrição; vi) a função exercida por Nelson Pontes Simas quando de sua nomeação para a diretoria de gestão portuária não se relacionaria com as responsabilidades que lhe foram imputadas; vii) decisões amparadas em pareceres técnicos jurídicos.
5.	As três peças recursais exibem argumentos semelhantes, embora divirjam em alguns pontos específicos relacionados à condição específica de cada um dos responsáveis. Tendo em vista a similitude dos argumentos, agrego parte de minhas ponderações de forma conjunta em relação aos três embargantes.
6.	Primeiramente, destaco que o teor das alegações se assemelha consideravelmente ao que foi arguido no recurso de reconsideração. Portanto, praticamente todas as alegações, fatos e circunstâncias relatados pelos embargantes foram analisados e discutidos no relatório e no voto que integraram a deliberação embargada.
7.	Observei que muito do que foi chamado de omissão ou contradição pelos embargantes em suas peças recursais tratou-se, na verdade, de discordância em relação à decisão adotada pela Corte. A natureza desse tipo de recurso não alberga rediscussão de mérito de matéria decidida. 
8.	Passo agora a discutir os pontos essenciais das arguições aduzidas.
9.	Quanto ao suposto cerceamento da defesa, inicio trazendo um ponto sobre o qual concordo parcialmente com os recorrentes: à época em que foi detectada a falta dos equipamentos, ainda durante os exames iniciais conduzidos pelo órgão de controle interno, a empresa e seu representante não foram oportunamente chamados a se manifestarem para apresentarem justificativas.
10.	De fato, idealmente, esta seria uma boa prática que asseguraria a ampla defesa de forma tempestiva e poderia, em tese, conferir maior efetividade à elisão das irregularidades. Por outro lado, passada essa oportunidade, não se pode invalidar os prejuízos e ignorar as demais circunstâncias que cercaram as irregularidades. Logo, tal arguição não traz proveito quanto à alteração do juízo firmado.
11.	Ademais, do mesmo modo como foi arguido no bojo do recurso de reconsideração, os responsáveis repisam que a retenção de documentos na Polícia Federal prejudicou sua defesa.
12.	Entretanto, apesar de arguir sobre essa dificuldade, não reportam sobre quais documentos se referem. Tal postura suscita algumas indagações. Sendo a empresa parte no contrato, não possuiria, ela mesma, cópias de eventuais recibos de equipamentos para manutenção?; os representantes da CDP se referem a possíveis acontecimentos que justificariam a ausência dos equipamentos. Quais? Afinal, a CGU desconsiderou do débito aqueles equipamentos enviados para manutenção; por que razão 100% dos sensores não estariam nos locais previstos, com apenas um ano de uso? 
13.	Argumentação semelhante integrou o recurso de reconsideração julgado neste processo e foi devidamente avaliada. Os elementos de convicção, constantes dos documentos que subsidiaram a decisão do Tribunal, estão presentes nestes autos, cuja cópia foi integralmente repassada aos responsáveis.  Sobre a questão, assim me manifestei no voto condutor da deliberação enfrentada:
"26.	A Serur refutou esses argumentos, que, em grande parte, foram também apresentados pelos demais recorrentes e rejeitados. São igualmente improcedentes as alegações de cerceamento de defesa, que já haviam sido afastadas na deliberação ora recorrida. A documentação supostamente faltante - que teria prejudicado a defesa - consta do TC Processo 041.011/2012-4, processo que foi convertido na presente TCE e se encontra apenso a estes autos. Essa sistemática processual foi expressamente comunicada a todos os responsáveis nos expedientes de citação (peças 7-10) . 
27. 	Ademais, não seria competência do TCU comprovar cabalmente que os equipamentos não foram entregues. Essa incumbência recai sobre os responsáveis, a quem caberia comprovar a entrega e a instalação das câmaras e dos sensores. Nos termos dos arts. 70, parágrafo único, da Constituição Federal, art. 93 do Decreto-Lei 200/1967 e 66 do Decreto 93.872/1986, compete ao gestor o ônus da prova sobre a boa e regular aplicação dos recursos públicos. 
28. 	Na ausência dessa comprovação, o gestor público responde pelo dano ao erário em solidariedade com o contratante que de qualquer modo haja concorrido para o débito apurado (art. 16, alínea "c" e § 2º, da Lei 8.443/1992) . Nesse contexto, a busca por comprovantes que afastem o débito apurado compete aos responsáveis, e não caberia ao TCU determinar a realização de perícias e diligências por demanda dos interessados, uma vez que, a juízo deste Tribunal, os elementos contidos nos autos são suficientes para responsabilizar os ora recorrentes."
14.	Nada há que se falar, portanto, em omissão ou contradição.
15.	Em relação à alegada ausência de responsabilidade da empresa e de seu representante, também não houve qualquer contradição ou omissão na decisão do Tribunal. Vê-se que os embargantes buscam convencer que os fundamentos do TCU não seriam adequados e nomeia tal discordância ora de omissão, ora de contradição. 
16.	A questão central se trata de grave irregularidade, quando se constatou que muitos produtos pagos não foram identificados nos locais para os quais foram contratados e não foi apresentada qualquer justificativa consistente para essa ausência. Para a consecução desta falta concorreram tanto aqueles que realizaram o pagamento dos produtos como os que deveriam fornecê-los. Portanto, o fato de ser pessoa jurídica ou figurar como seu representante não exime o fornecedor da responsabilidade de uma irregularidade para a qual contribuiu.
17.	Cabe recordar que, além da constatação da CGU, também as gravações realizadas pela Polícia Federal fundamentaram a convicção acerca do envolvimento da empresa e de agentes públicos para a ocorrência dos danos.
18.	Os embargantes se referem aos fatos objeto desta TCE como a falta de "algumas" mercadorias, quando não se tratam de apenas "algumas", mas de 64% das câmeras e 100% dos sensores. No pior dos cenários de condições climáticas ou de defeitos em produtos, ainda seria desproporcional a falta dessa quantidade de produtos apenas um ano após a alegada entrega.
19.	No relatório que compõe a deliberação recorrida, instruído pela Secretaria de Recursos (Serur) , consta farta fundamentação sobre a responsabilidade dos envolvidos, que inclusive conduziriam à desconsideração da personalidade jurídica para alcançar sócios ou administradores. Os seguintes trechos ilustram parte do arguido pela Serur:
"11.3.	De acordo com a pacífica jurisprudência desta Corte de Contas:
Quando o vínculo entre a Administração Pública e o particular deriva de um contrato, a responsabilidade é prioritariamente da pessoa jurídica contratada, por ter sido ela que se obrigou perante o Estado, não podendo o TCU atribuir a obrigação de indenizar às pessoas físicas que assinaram o termo contratual ou praticaram atos relacionados à avença na condição de representantes da contratada; salvo em hipóteses excepcionais relativas a conluios, abuso de direito ou prática de atos ilegais ou contrários às normas constitutivas ou regulamentares da entidade contratada, situações em que se aplica a desconsideração da personalidade jurídica para alcançar sócios ou administradores.
	Acórdão 934/2017-TCU-Primeira Câmara, Relator Benjamin Zymler."
 (...) 
"11.14.	Portanto, o ato praticado pelos recorrentes, que desfizeram o equilíbrio econômico-financeiro do contrato em questão de modo fraudulento, ao pagar por equipamentos que não foram efetivamente entregues à Administração, passou a ser expressamente capitulado em lei como motivo para a desconsideração da personalidade jurídica."
20.	Neste ponto, sobre a desconsideração da personalidade jurídica, também enfrentada nestes embargos, outra vez se busca um novo juízo, sob argumentação que busca caracterizar supostas omissão e contradição. Em meu voto, que integrou o Acórdão 11559/2018-TCU-Segunda Câmara, destaquei:
"32. 	O questionamento sobre a desconsideração da personalidade jurídica pelo TCU foi rebatido pela Serur na instrução à peça 123 (p. 3-6) , reproduzida no relatório precedente. Foram destacadas diversas deliberações deste Tribunal que, em sentido contrário, reconhecem a possibilidade de o TCU, no exercício de suas competências constitucionais, desconsiderar a personalidade jurídica de empresas para atingir os verdadeiros responsáveis por atos irregulares, em caso de abuso de personalidade e de mau uso de suas finalidades, relacionados ao desvio de recursos públicos (e.g. Acórdão 1470/2017-TCU-Plenário, relator ministro Benjamin Zymler) .
33. 	Por sua vez, a decisão monocrática do STF citada pelos recorrentes suspendeu cautelarmente item de deliberação do TCU pelo qual a desconstituição (expansiva) da personalidade jurídica contribuiu para estender a uma empresa a suspensão de licitar e contratar com a Administração Pública Federal imposta a outra pessoa jurídica, ante as estreitas relações entre as duas empresas (Acórdão 2593/2013-TCU-Plenário) .
34. 	Portanto, aquela deliberação, além de não ter caráter vinculante, tratou de situação com aspectos distintos em relação à destes autos, em que a desconstituição ficou restrita a alcançar a pessoa física do sócio-gerente. E, como recuperado pela Serur, a própria decisão do Supremo citada elencou argumentos favoráveis à possibilidade do exercício dessa competência por esta Corte, no caso geral."
21.	Assim, além de reforçar o que já afirmei no voto referido, diante de comprovado abuso no uso da pessoa jurídica, observo que a única forma de não se aplicar a desconsideração da personalidade jurídica ao caso seria a comprovação do não envolvimento do representante nas ilegalidades evidenciadas no presente processo. Porém, neste ponto, as gravações realizadas pela Polícia Federal trazem justamente os elementos que mostram a participação dos responsáveis em atos causadores de prejuízos à Administração. Logo, não se configuram as alegadas omissões e contradições indicadas pelos embargantes.
22.	Acerca da dosimetria da sanção, mais uma vez os responsáveis retomam a alegação de que caberia diferenças entre as penalidades aplicadas. No voto condutor do acórdão recorrido foi registrado:
"21.	Sobre a dosimetria de pena, a Serur destacou o entendimento pacífico no âmbito deste Tribunal pelo qual, ainda que o valor da multa deva estar relacionado à gravidade das irregularidades e da conduta dos responsáveis, não se exige dosimetria objetiva, a exemplo do que ocorre com outras sanções administrativas. 
22.	Com efeito, diferente do que ocorre na aplicação de normas do Direito Penal, não há, na processualística do TCU, critério objetivo de valoração da pena ou rol de agravantes e atenuantes legalmente instituídos. 
23.	Ainda que haja certa discricionariedade, o valor da multa deve ser balizado pelo nível de gravidade dos ilícitos apurados e pela valoração das circunstâncias fáticas e jurídicas envolvidas em cotejo com os limites legais estabelecidos e o tratamento dado a situações análogas."
23.	A própria natureza do prejuízo verificado mostra justamente que, para que os danos se concretizassem, foi necessário o concurso de ações entre agentes internos da CDP e do fornecedor. Os primeiros porque realizaram os pagamentos, mesmo na presença de diversas falhas, e os fornecedores, por sua vez, por não terem cumprido integralmente com suas obrigações contratuais. A responsabilidade pelo débito é, portanto, solidária, e a sanção busca punir igualmente cada um, na medida das suas responsabilidades, por ter atuado para a consecução do prejuízo.
24.	Não vislumbrei, nas razões aduzidas pelos recorrentes, omissão, contradição ou obscuridade na decisão.
25.	Sobre a existência de pareceres jurídicos que, teoricamente, amparariam as decisões dos dirigentes, nada mais há a acrescentar além do que foi amplamente discutido no acórdão recorrido.
26.	Acrescento, novamente, apenas como reforço, que a matéria objeto da TCE não está relacionada a quaisquer pareceres. A presença ou ausência deles não retira dos embargantes a responsabilidade por terem colaborado para que fossem realizados pagamentos por produtos não recebidos.
27.	As supostas omissões relacionadas à vinculação a pareceres não têm aplicabilidade aos fatos que foram objeto da condenação - a não entrega dos produtos contratados. Não há qualquer menção a parecer que ampare a inexistência dos produtos pagos e não encontrados.
28.	Em relação à prescrição, os embargantes se pronunciaram afirmando que "Ao longo de todo o corpo do acórdão embargado não houve qualquer manifestação acerca da prescrição ocorrida no presente caso, de tal forma que há OMISSÃO no julgado.". 
29.	De fato, no acórdão recorrido não houve manifestação acerca da prescrição. Todavia, diferente do arguido pelos embargantes, a prescrição não ocorreu no presente caso, uma vez que as citações dos responsáveis pelos atos praticados, causa de interrupção, ocorreram em interregno inferior a dez anos em relação à prática do ato irregular.
30.	As datas de ocorrência dos atos foram 12/7/2004 e 16/9/2004. As citações foram realizadas em agosto de 2014. No tocante ao débito, o assunto está pacificado e é objeto da súmula 282 deste Tribunal, que dispõe que "as ações de ressarcimento movidas pelo Estado contra os agentes causadores de danos ao erário são imprescritíveis", nos termos do art. 37, § 5º, da Constituição Federal de 1988. 
31.	Em relação à possibilidade de sanção, a pretensão punitiva se expira em dez anos a partir da prática do ato. No presente caso, em relação à primeira ocorrência deve ser reconhecida a prescrição, porém a segunda está abrangida no período de dez anos e, assim, sujeita à aplicabilidade de sanção pelo Tribunal. Desse modo, haja vista se tratar da mesma conduta, o fato de a primeira ocorrência ter sido afetada pela prescrição não altera o juízo acerca da punibilidade dos responsáveis, pois existe outra sobre a qual não há que se falar em prescrição da pretensão punitiva.
32.	As convicções expressas nos julgados combatidos nestes autos advêm da documentação acostada e do relatório elaborado pela CGU, corroborado pelos diálogos legalmente gravados pela Polícia Federal. Ou seja, não se tratam de ilações desprovidas de evidências. Caso se examinassem apenas os documentos e a visita da CGU, é possível que pairasse dúvida sobre a irregularidade dos fatos e sua autoria. No entanto, o teor das gravações aduz elementos importantes da conduta dos responsáveis, que demonstram nexo entre os fatos sobre os quais se observa prejuízo e a participação dos agentes na consecução dos danos.
33.	Por fim, ressalto que não é essencial para a decisão que se esgote os argumentos apontados pelos embargantes que nem mesmo em tese são capazes de infirmar as conclusões do julgador, sob o risco de se entrar numa espiral insolúvel de se contrapor cada discordância em embargos após embargos. O mero exercício argumentativo, sem a cabal demonstração da ocorrência de reais omissões, contradições ou obscuridades, revela a intenção de protelar os efeitos da decisão embargada e não arguição concreta de razões legítimas, inclusive já contrapostas em decisões anteriores.
	Ante o exposto, por não terem sido identificadas as omissões, contradições e obscuridades, rejeito os presentes embargos de declaração, nos termos da minuta de acórdão que ora submeto à deliberação deste colegiado.
TCU, Sala das Sessões Ministro Luciano Brandão Alves de Souza, em 11 de junho de 2019.
ANA ARRAES 
Relatora